---
output: html_document
editor_options: 
  chunk_output_type: console
---

```{ojs}
{{< include ../scripts/wgt_import.js >}}
```

:::::::::: section 
::::: para
:::: paraContent
# Where is Tunisia ?
Kmar Bendana, Betty Rouland,  Claude Grasland, Elina Marveaux
::::
::::: 
:::::::::: 

:::::::::: section
::::: para
:::: paraContent
## Student-Survey et Cartes mentales
### Regions : Scales & Names
:::: 
::::: 

::::::::: grid-container
:::::::: grid-txt
#### Noms et échelles d'appartenance
```{ojs}
md`La plupart des étudiants ${htl.html`<button onclick=${() => set(viewof select_W2C, "Tunisia")}>tunisiens</button>`} qui ont répondu à la question ont tracé une limite correspondant à l'ensemble de la Tunisie, parfois désignée sous le nom de ***"Green Tunisia"***, une tournure idiomatique désignant l'ensemble du pays, à l'instar de la "Verte Irlande".`
```

Ceux qui ont tracé une macro-région sont demeurés assez proche de leur pays mais ont tout de même proposé d'élargir leur espace vers l'Europe, l'Afrique ou le Moyen-Orient.

Les noms de macro-région les plus fréquents sont Afrique du Nord et Méditerranée. Le Maghreb n'a été cité que trois fois.
:::::::: 
:::::::: grid-img
```{ojs}
viewof select_W2C

plot_W2C

viewof rotate_W2C
viewof nb_W2C
wcd_W2C
```
::::::::
::::::::: 

::::: para
:::: paraContent
### Regions / Macroregions / Limits
:::: 
:::::

::::::::: grid-container
:::::::: grid-txt
```{ojs}
md`#### Macro-régions tracées pas les étudiants ${htl.html`<button onclick=${() => set(viewof select_W1A, "Tunisia")}>tunisiens</button>`}`
```

La superposition de l'ensemble des macrorégions (en excluant les étudiants qui ont tracé juste la Tunisie ou une partie de celle-ci) met en valeur un espace centré sur la zone comprise entre la Méditerranée et le Sahara. 

Mais on distingue bien deux types de tracé les correspondant soit à l'Afrique du Nord, soit à la Méditerranée
:::::::: 

:::::::: grid-img
```{ojs}
{{< include ../scripts/W1A_map_stu_reg.js >}}
```
:::::::: 

:::::::: grid-txt
```{ojs}
md`#### Focus 1 : ${htl.html`<button onclick=${() => set(viewof region_W1A, "africa_nord")}>Maghreb / Afrique du Nord</button>`}`
```

Sous des appellations légèrement différentes (Maghreb, Afrique du Nord, Afrique septentrionale) plusieurs étudiants tunisiens ont identifié le nord du continent africain comme étant partie du Monde dans laquelle ils se reconnaissent. 

Un seul étudiant a tracé une limite couvrant l'ensemble de l'Afrique et deux ou trois seulement ont poursuivi leur tracé vers le Proche et le Moyen Orient. 

On remarque que les régions tracés incluent régulièrement le Maroc, l'Algérie et la Libye. Mais l'ajout de la Mauritanie et de l'Egypte est moins fréquent. 
::::::::

:::::::: grid-txt
```{ojs}
md`#### Focus 2 : ${htl.html`<button onclick=${() => set(viewof region_W1A, "medit")}>Méditerranée / Euroméditerranée</button>`}`
```

Moins nombreux que les précédents, quelques étudiants ont défini leur espace de référence sous le nom de Méditerranée ou Bassin Méditerranéen. 
Les tracés correspondant à ce nom incluent en général la partie occidentale de la Méditerranée mais pas nécessairement sa partie orientale et encore moins la Mer Noire. 

La France, l'Espagne et l'Italie sont les pays de la rive nord les plus fréquemment inclus. On y ajoute plus rarement la Grèce et la Turquie ainsi que les pays du Machrek. 
::::::::
::::::::: 
:::::::::: 
<!-- _____________________FIN SECTION MOTS EUROPE_____________________ -->

:::::::::: section
::::: para
:::: paraContent
## Student-Survey et Cartes mentales
### Pays visités ou attractifs
:::: 
::::: 

::::::::: grid-container
:::::::: grid-txt
```{ojs}
md`#### Pays ${htl.html`<button onclick=${() => set(viewof indic_W4A, "visit")}>visités</button>`} par les étudiants ${htl.html`<button onclick=${() => set(viewof select_W4A, "Tunisia")}>tunisiens</button>`}.`
```

Les étudiants tunisiens qui ont voyagé en dehors de leur pays se sont en général peu éloignés de leur pays. Ils ont surtout voyagé en Europe de l'ouest et dans les autres pays méditerranéens.

Le pays le plus visité est la France (22% des pays cités) suivi de l'Espagne (9%), la Turquie (8%), l'Allemagne (7%), l'Algérie et le Maroc (6%).

Il n'est donc pas étonnant que les cartes mentales des étudiants aient surtout tracé des macrorégions incluant la Méditerranée et l'Europe de l'Ouest.
:::::::: 

:::::::: grid-img
::: {.callout-tip appearance="minimal" title="About the data" collapse=true}
-   **Visit** : number of students that declared to have visit the country.
-   **Work** : number of students that declared they want to work in this country
-   **Mean_pct** = (vist_pct + work_pct)/2 : mean salience of the country for both criteria
-   **Work_attract** = (work-visit) / (work + visit) : index of interest of the country for work only (+1) for visit only (-1) or for both (0)
:::

```{ojs}
viewof select_W4A
viewof indic_W4A
map_W4A
```
:::::::: 

:::::::: grid-txt
#### Pays attractifs pour les étudiants

```{ojs}
md`En matière de ${htl.html`<button onclick=${() => set(viewof indic_W4A, "work")}>travail</button>`}, les étudiants tunisiens proposent une liste sensiblement différente de celle des pays qu'ils ont visités.`
```

Si la France demeure le pays le plus attractif (27%), elle est désormais suivi par le Canada (16%), l'Allemagne (11%), les USA (7%), la Grande Bretagne (6%), l'Italie, la Suisse et l'Espagne (4% chacun).
:::::::: 
::::::::: 
::: separator
:::
::::::::: grid-container
:::::::: grid-txt
#### Dissonance cognitive entre experience et imagination

```{ojs}
md`En combinant les deux cartes précédentes, on peut repérer des dissonances entre les pays visités (expérience) et les pays attractifs (imaginaire) désignés par les étudiants ${htl.html`<button onclick=${() => set(viewof select_W4B, "Tunisia")}>tunisiens</button>`}`
```

-   La France, l'Italie ou la Suisse sont dans une **situation d'équilibre** puisqu'ils sont mentionnés autant comme pays visité ou attractif.

-   Les pays d'Afrique du Nord sont visités mais **peu attractifs**. C'est à un moindre degré le cas de l'Espagne ou la Turquie.

-   Les USA ou le Canada sont à l'inverse des pays **peu visités mais attractifs**. C'est à un moindre degré le cas de l'Allemagne, du Royaume-Uni et des pays scandinaves
:::::::: 

:::::::: grid-img
```{ojs}
viewof select_W4B
map_W4B
```
:::::::: 
::::::::: 
:::::::::: 
<!-- _____________________FIN SECTION STU MEnt_____________________ -->


:::::::::: section
::::: para
:::: paraContent
## Student-Survey et Europe
### Les mots de l'europe
:::: 
::::: 

::::::::: grid-container
:::::::: grid-txt

```{ojs}
md`#### Fréquence et spécificité des mots des ${htl.html`<button onclick=${() => set(viewof select_W2A, "Tunisia")}>tunisiens</button>`} pour qualifier l'Europe`
```

Les mots les plus employés par les tunisiens pour caractériser l'Europe sont présentés dans le tableau-ci-contre. 

La fréquence indique le nombre d'étudiants.qui ont cite un mot. On leur a ajouté un indice de spécificité qui permet de repérer leur originalité par rapport à l'ensemble des étudiants de France, Allemagne, Turquie et Antilles : 
:::::::: 

:::::::: grid-img
::: {.callout-tip appearance="minimal" title="About the data" collapse=true}
-   "-" : mot moins employé (ex. Union)
-   "+" : mot plus employé  (ex. Euro)
-   "++" : mot deux fois  plus employé  (ex. Culture)
-   "+++" : mots trois fois plus employé (ex. Job)
:::

```{ojs}
viewof select_W2A
plot_W2A

viewof rotate_W2A
viewof nb_W2A
wcd_W2A
```
::::::::

:::::::: grid-txt
#### Qu'est-ce que l'Europe pour les étudiants tunisiens ?

L’Europe est avant tout un lieu qui symbolise la modernité, la culture, le progrès, la civilisation et le développement. C’est également la région du travail, du confort et de l’argent. On remarque le mélange/le croisement entre les jugements qualitatifs et les aspirations matérielles. 
:::::::: 
:::::::::

::: separator
:::

::::::::: grid-container
:::::::: grid-txt
#### Position respective des différents lieux d'enquête
**Axe horizontal**
Cet axe oppose les pays qui définissent l'Europe par les attributs propres à l'Union Européenne (à gauche) à ceux qui y voient advantage un espace d'opportunité économique et de développement caractérisé par sa modernité mais aussi son heritage colonial (à droite). La Turquie et la Tunisie se positionnent logiquement  dans cette seconde vision qui fait de l'Europe une partie du "Nord global", sans doute attractif mais aussi égoïste et refermé sur lui-même
\
\
**Axe vertical**
Ce deuxième axe oppose davantage une vision matérialiste de l'Europe (en haut) à une vision idéaliste (en bas). De ce point de vue, les étudiants tunisiens se rapprochent des étudiants français qui voient d'abord dans l'Europe un instrument économique et politique source de richesse et puissance. Les étudiants allemands et turcs insistent plus sur les aspects de démocratie, liberté, modernité et progrès. 
:::::::: 

:::::::: grid-img
::: {.callout-tip appearance="minimal" title="About the data" collapse=true}
Le graphique d'analyse factorielle permet de voir pour chaque lieu d'enquête  les mots qui lui sont les plus spécifiques et les lieux qui en sont proches ou éloignés.
:::

```{r}
{{< include ../scripts/W3A_afc_stu_eur.R >}}
```

::::::::
:::::::::
:::::::::: 
<!-- _____________________FIN SECTION MOTS EUROPE_____________________ -->

:::::::::: section
::::: para
:::: paraContent
## Media Analysis
:::: 
:::::

::::::::: grid-container
:::::::: grid-txt
```{ojs}
md`#### Pays les plus cités par le ${htl.html`<button onclick=${() => set(viewof select_W4C, "African Manager (TUN)")}>African Manager</button>`}`
```

Bien qu'il ne soit certainement pas représentatif de la presse quotidienne de Tunisie, le media en ligne African Manager fournit une image intéressante des pays qui sont les plus cités dans les informations destinées aux élites économiques et politiques qui en sont les principaux lecteurs. 
:::::::: 

:::::::: grid-img
::: {.callout-tip appearance="minimal" title="About the data" collapse="true"}
La **taille** des cercles montre que les pays les plus cités sont les pays les plus puissants (USA, Chine, Russie) et les pays les plus proches (Algérie, Maroc, Libye), la France réunissant les deux conditions et étant la plus citée.

La **couleur** des cercles montre en revanche la spécificité par rapport aux trois autres journaux de notre échantillon. Elle révèle un tropisme remarquable du journal vers l'Afrique et le Proche Orient ainsi que la France, l'Italie et la Suisse. Sans doute faut-il y voir une tentative d'internationalisation des lecteurs du journal vers les pays d'Afrique, confirmé par le fait que le journal traduit les articles en français, anglaise et arabe. 
:::

```{ojs}
viewof select_W4C
viewof year_W4C
map_W4C   
```
:::::::: 

:::::::: grid-txt
#### Comparaison de African Manager (TUN) et Dunya (TUR)

Le journal turc Dunya présente un profil comparable au journal tunisen African Manager puisque les deux sont des medias destines aux élites économiques davantage qu'au grand public. Leur comparaison permet donc de mettre en valeur des différences de polarisation à la fois vers l'Europe et le reste du monde.

```{ojs}
md`${htl.html`<button onclick=${() => set(viewof select_W4C, "African Manager (TUN)")}>African Manager</button>`} est clairement tournée vers l'Afrique et privilégie à l'intérieur de l'Europe les pays d'immigration tunisienne que sont notamment la France, l'Italie et la Suisse.`
```

```{ojs}
md`${htl.html`<button onclick=${() => set(viewof select_W4C, "Dunya (TUR)")}>Dunya</button>`} est advantage tourné vers l'Asie et les Etats-Unis tout en privilégiant à l'intérieur de l'Europe l'Allemagne, le Royaume-Uni ou l'Ukraine.`
```

Les deux journaux partagent un intérêt privilégié pour le Proche Orient et les pays du Golfe qui constituent une destination alternative à l'Europe.
::::::::
:::::::: grid-txt
```{ojs}
md`#### Evolution de la couverture Mondiale de ${htl.html`<button onclick=${() => set(viewof select_W4C, "African Manager (TUN)")}>African Manager</button>`}`
```

Il est intéressant de comparer les pays du Monde les plus cités par le journal African Manager lors des années 2014 et 2022 qui correspondent aux deux guerres d'Ukraine.

```{ojs}
md`${htl.html`<button onclick=${() => set(viewof year_W4C, "2014")}>En 2014</button>`} : le journal qui est encore très jeune (né en 2011 après la révolution de Jasmin) privilégie les pays d'Afrique du Nord ainsi que la France et les pays du Golfe. Il ne mentionne pour ainsi dire pas le conflit entre la Russie et l'Ukraine.`
```

```{ojs}
md`${htl.html`<button onclick=${() => set(viewof year_W4C, "2022")}>En 2022</button>`} : le journal a largement établi sa couverture des nouvelles en provenance d'Afrique et en particulier d'Afrique de l'Ouest francophone.  A l'instar du Maroc, la Tunisie semble donc se tourner davanage vers l'Afrique au fil du temps. La seconde guerre d'Urkaine est également beaucoup mieux couverte au point que la Russie et l'Ukraine sont les deux pays les plus cités au cours de cette année. `
```
::::::::
:::::::::
:::::::::: 
<!-- _____________________FIN SECTION media_____________________ -->

:::::::::: section
::::: para
:::: paraContent
## MEDIA ANALYSIS
### Macrorégions les plus cités par le African Manager
:::: 
::::: 

<!-- ------------- -->
::::::::: grid-container
:::::::: grid-txt
```{ojs}
md`#### Fréquence et spécificité des macrorégions citées par le media ${htl.html`<button onclick=${() => set(viewof select_W2B, "African Manager (TUN)")}>African Manager</button>`} ?`
```

Les mots les plus employés par le media African Manager pour caractériser des macrorégions sont présentés dans le tableau-ci-contre. La fréquence indique le nombre de nouvelles qui ont utilisé ce mot. On leur a ajouté un indice de spécificité qui permet de repérer leur originalité par rapport aux trois autres medias du corpus (Figaro, Dunya, Süddeutsche Zeitung): 
::::::::

:::::::: grid-img
::: {.callout-tip appearance="minimal" title="About the data" collapse=true}
-   "-" : mot moins employé (ex. Union)
-   "+" : mot plus employé  (ex. Euro)
-   "++" : mot deux fois  plus employé  (ex. Culture)
-   "+++" : mots trois fois plus employé (ex. Job)
:::

```{ojs}
viewof select_W2B
viewof year_W2B

plot_W2B

viewof rotate_W2B
viewof nb_W2B
wcd_W2B
```
::::::::

:::::::: grid-txt
#### Quelles sont les macrorégions les plus cités et les plus spécifiques du media tunisien African Manager ?

**Les macrorégions les plus cités** par ce journal sont l'Afrique (23%) l'Union Européenne (21%), l'Europe (8%), le Moyen-Orient (7%), l'Afrique du Nord et le Maghreb (5% chacun) suivis par les pays Arabes (4%), la Méditerranée et le Sahel (3% chacun).

Les macroregions les plus spécifiques (par rapport aux autres journaux) sont celles qui décrivent l'Afrique, le Proche-Orient, les pays arabes et la francophonie. On y trouve également des organisations comme la CEDEAO, l'Union Africaine et la BERD

Les macrorégions les moins spécifiques sont l'Europe et l'Union Européenne dont la part est certes élevée mais bien plus faible que dans les journaux allemands, français ou turcs. La Méditerranée et l'OTAN sont également moins présents que dans les autres journaux.
::::::::

:::::::: grid-txt
#### Comparaison de Dunya (TUR) et African Manager (TUN)

```{ojs}
md`Comme dans le cas des pays cités, il est intéressant de comparer les macrorégions mentionnées respectivement par le journal tunisien  ${htl.html`<button onclick=${() => set(viewof select_W2B, "African Manager (TUN)")}>African Manager (TUN)</button>`} et le journal turc ${htl.html`<button onclick=${() => set(viewof select_W2B, "Dunya (TUR)")}>Dunya (TUR)</button>`} sur la période longue 2013-2023`
```

**Points communs** : ces deux journaux destinés aux élites économiques de leurs pays mentionnent souvent l'Union Européenne mais avec une intensité relativement plus faible que les journaux français et allemands. Iils couvrent davantage l'actualité des espaces marginaux de l'Europe où ils sont localisés.

**Différences** : Dunya cite fréquemment l'Europe, dans une large mesure en relation avec des événements sportifs tels que la coupe de l'UEFA.  Ce n'est pas le cas de l'a Tunisie plus tournée vers l'Afrique en matière sportive. La Méditerranée et la Mer Noire sont nettement plus présentes dans Dunya. Les deux pays s'intéressent spécifiquement à l'Afrique mais seul Dunya privilégie l'Asie. 
::::::::

:::::::: grid-txt
#### Evolution du journal AFRICAN MANAGER de 2013 à 2023
```{ojs}
md`Confirmant l'analyse de l'évolution des pays cités par le journal, on remarque une évolution des macrorégions les plus citées par le journal ${htl.html`<button onclick=${() => set(viewof select_W2B, "African Manager (TUN)")}>African Manager (TUN)</button>`} au cours du temps.`
```

```{ojs}
md`${htl.html`<button onclick=${() => set(viewof year_W2B, "2013")}>En 2013</button>`} , les nouvelles se focalisaient sur le Maghreb, le Moyen Orient et les pays Arabes. L'Afrique était relativement moins importante parmi les regions citées. L'Union Européenne et l'Europe étaient bien présente mais moins que dans les autres journaux.`
```

```{ojs}
md`${htl.html`<button onclick=${() => set(viewof year_W2B, "2023")}>En 2023</button>`} on assiste à une reduction relative de la part des nouvelles consacrées à l'Afrique du Nord et au Proche Orient, au profit des nouvelles consacrées à l'Afrique en général et la francophonie. L'Union Européenne et l'Europe demeurent présentes mais moins que dans les autres journaux.`
```
::::::::
:::::::::

<!-- ------------- -->

::: {.separator}
:::

::::::::: grid-container
:::::::: grid-txt
#### Position respective des quatre médias

**Axe horizontal** : Cet axe oppose clairement le journal tunisien African Manager aux trois autres journaux turcs, allemand et français du corpus. L'originalité du journal tunisien est clairement lié à sa volonté de couverture de l'actualité en Afrique et au Proche-Orient qui se traduit par une moindre importance accordée aux nouvelles relatives à l'Union Européenne et au reste du Monde.
\
\
**Axe vertical** : Ce deuxième axe oppose davantage le journal turc Dunya aux journaux français (Figaro) et allemands (Süddeutsche Zeitung). Cette fois-ci, c'est la focalisation plus grande du journal turc Dunya sur la Méditerranée, la Mer Noire, l'Asie et les Balkans qui instaure une difference avec les journaux français et allemands qui apparaissent très proches. A noter que la BERD est située à mi-chemin entre Tunisie et Turquie, ce qui est logique au vu de sa mission. 
::::::::

:::::::: grid-img
::: {.callout-tip appearance="minimal" title="About the data" collapse=true}
Le graphique d'analyse factorielle permet de voir pour chaque media les macrorégions qui lui sont les plus spécifiques et les medias qui en sont proches ou éloignés. 
:::

```{r}
{{< include ../scripts/W3B_afc_med_reg.R >}}
```
::::::::
:::::::::
:::::::::: 
<!-- _____________________FIN SECTION media WORDS_____________________ -->
:::::::::: section
::::: para
:::: paraContent
## MEDIA ANALYSIS
### Réseaux de co-citations des pays et des macrorégions
:::: 
::::: 

<!-- ------------- -->
::::::::: grid-container
:::::::: grid-txt

```{ojs}
md`#### Analyse des co-citations des pays et macro-régions pour le ${htl.html`<button onclick=${() => set(viewof select_W7A, "African Manager (TUN)")}>African Manager</button>`}`
```

Les nouvelles de presse que nous avons analysées (titres et deux premières phrases) associent de temps en temps des pays et des macro-regions dans une même phrase. Ces co-présences peuvent être anecdotiques mais lorsqu'elles se répètent souvent, elles sont le signe d'une association. 

Nous avons donc relevé les paires les plus fréquentes puis établi un modèle de relation préférentielle entre certains pays et certaines régions. 

Par exemple la paire EU-Royaume Uni est particulièrement importante en raison du Brexit (133 occurrence) et plus forte que ce prévoirait un modèle d'association au hasard (64). On peut donc définir une typologie : 
::::::::

:::::::: grid-img
::: {.callout-tip appearance="minimal" title="About the data" collapse=true}
-   "-" : association moins forte que prévue (ex. UE - USA)
-   "+" : association plus forte que prévu (ex. Afrique- USA)
-   "++" : association deux fois  plus forte que prévu (ex. Afrique-Japon)
:::

```{ojs}
viewof select_W7A
plot_W7A
```
::::::::
:::::::::
::: {.separator}
:::
::::::::: grid-container
:::::::: grid-txt
#### Graphe des co-citations pays-macrorégions les plus fréquentes

Si l'on retient comme premier critère la fréquence des associations, on voit apparaître un graphe très dense organisé autour des deux pôles majeurs que constituent l'Afrique et l'Union Européenne. La plupart des pays sont en effet associés à l'un ou l'autre de ces pôles et parfois aux deux. 

En dehors de ce couple principal, d'autres macrorégions apparaissent structurantes, notamment l'Europe, le Maghreb, l'Afrique du Nord, le Moyen-Orient ainsi que des organisations comme l'OTAN, la CEDEAO ou l'Union Africaine.

La vision du Monde qui est ainsi véhiculée par l'African Manager est celle d'un **espace d'entre deux** tiraillé entre deux polarités structurantes : l'Afrique et l'UE.
::::::::
:::::::: grid-img
::::::: grid-net
{{< include ../scripts/W6A_net_med_reg_obs_afrman.html >}}
:::::::
::::::::
:::::::::
::: {.separator}
:::
::::::::: grid-container
:::::::: grid-txt
#### Graphe des co-citations pays-macrorégions les plus spécifiques

Si l'on examine non plus les liaisons les plus fréquentes mais les liaisons les plus spécifiques, on obtient un graphe beaucoup plus clair où n'apparaissent plus que les liaisons entre Etats et régions qui ne sont pas le fait du hasard mais la conséquence de proximités géographiques, politiques économiques ou culturelles se traduisant par des événements récurrents. 

On distingue alors mieux des groupes de pays et de régions ayant des liens particuliers comme l'ensemble Europe-UE-OTAN-Méditerranée ou l'ensemble Afrique-Union Africaine-CEDEAO.

On notera la place particulière de la France qui est associée spécifiquement au Sahel, au Maghreb et à la francophonie dans les nouvelles du journal African Manager.
::::::::
:::::::: grid-img
::::::: grid-net
{{< include ../scripts/W6B_net_med_reg_res_afrman.html >}}
:::::::
:::::::::
::::::::::
<!-- _____________________FIN SECTION media citation_____________________ -->


